臺灣高等法院民事判決
108年度上字第762號
上  訴  人  陳益乾  
訴訟代理人  蕭嘉甫律師
被  上訴人  詹紀淑梅
訴訟代理人  詹聰哲律師       
上列當事人間請求拆屋還地事件，上訴人對於中華民國108年4月
29日臺灣臺北地方法院106年度訴字第3464號第一審判決提起上
訴，本院於109年4月21日言詞辯論終結，判決如下：
    主      文
上訴駁回。
第二審訴訟費用由上訴人負擔。
    事實及理由
一、被上訴人主張：伊為坐落臺北市○○區○○段○○段000地號土地
    （下稱734地號土地）共有人，該土地如原判決附圖二斜線
    所示之BCEF區域（面積9平方公尺，下稱系爭土地）遭上訴
    人以其所有未辦保存登記之地上物（下稱系爭地上物）無權
    占有等情，爰依民法第767條第1項前段、中段及第821條規
    定，求為上訴人應拆除系爭地上物，並將系爭土地返還予伊
    及其他全體共有人之判決（原審為被上訴人勝訴之判決，上
    訴人不服提起上訴）。並答辯聲明：上訴駁回。
二、上訴人則以：伊祖先於清代咸豐年間來台住處，日據時期原
    編定為臺北廳大加蚋堡興雅庄974番地，嗣改為臺北州七星
    郡松山庄興雅974番地（下稱974番地）。伊高祖父陳文皆為
    974番地共有人，與他共有人就該地劃定使用範圍各自占有
    使用，已默示成立分管契約（下稱系爭分管契約），伊祖父
    陳順則經陳文皆同意，在分管土地上興建房屋（下稱系爭房
    屋）。974番地於民國35年間登記為臺北市○○區○○段000地號
    （下稱興雅974地號），歷經重測分割，現編為臺北市○○區○
    ○段○○段000○000地號，其間系爭房屋經翻修改建如原判決附
    圖一A部分（面積66平方公尺，下稱A部分土地）所示建物（
    下稱系爭建物），系爭地上物即為系爭建物之一部分，伊因
    繼承取得系爭建物及系爭分管契約，有權占有系爭土地。又
    被上訴人就734地號土地，已訴請裁判分割共有物，經原法
    院判決准予變價分割（104年度重訴字第1330號），被上訴
    人再提本件拆屋還地訴訟，且僅請求拆除系爭建物之一部，
    將來強制執行恐有困難，乃權利濫用等語置辯。並上訴聲明
    ：㈠原判決廢棄。㈡被上訴人在第一審之訴駁回。
三、查被上訴人為734地號土地之共有人，其A部分土地之系爭建
    物為上訴人所有，系爭地上物則為系爭建物之一部分等情，
    為兩造所不爭執，並有土地所有權狀、土地登記謄本及土地
    複丈成果圖可稽（見原審卷第7頁背面、第87、149、175頁
    ），堪信為真實。
四、被上訴人主張上訴人以系爭地上物無權占有系爭土地，上訴
    人則予否認，並以前揭情詞置辯。是本件應審究者厥為：㈠
    上訴人是否因分管契約而有權占有系爭土地？㈡被上訴人得
    否請求上訴人拆除系爭地上物，並返還系爭土地與被上訴人
    及共有人全體？茲析述判斷如下：
  ㈠734地號土地共有人間就系爭土地無分管契約，上訴人無權占
    有系爭土地：
  ⒈按原告以無權占有為原因，提起返還所有物之訴，被告爭執
    兩造間存有契約關係，非無權占有為抗辯者，被告即應就其
    占有權源之存在負舉證責任（最高法院91年度台上字第2578
    號判決、106年度台上字第2030號判決意旨參照）。次按分
    管契約，係共有人就共有物之使用、收益或管理方法所訂定
    之契約。分管契約雖不以訂立書面為要件，明示或默示均無
    不可，然默示之意思表示，係指土地共有人之舉動或其他情
    事，足以間接推知其效果意思者而言，若單純之沈默，則除
    有特別情事，依社會觀念可認為一定意思表示者外，不得謂
    為默示之意思表示（最高法院107年度台上字第2467號判決
    意旨參照）。
  ⒉本件上訴人辯稱伊本於分管契約有權占有系爭土地云云，無
    非以伊高祖父陳文皆為974番地共有人，並與他共有人就該
    地默示成立系爭分管契約，且同意伊祖父陳順在分管部分建
    築系爭房屋，嗣系爭房屋在原址翻修為系爭建物，現坐落於
    734土地，系爭地上物則為系爭建物一部，而上訴人繼承系
    爭分管契約，有權占系爭土地為據，並舉證人即734地號土
    地共有人陳家寅之證詞為證。經查：
　⑴系爭建物門牌為臺北市○○區○○街000巷00號，104年2月9日房
    屋稅籍證書記載其折舊年數55年（見原審卷第71、43頁），
    以此推算該建物應於49年以前即已存在。又陳順於35年10月
    1日設本籍於系爭建物所在之門牌臺北市○○區○○街000巷00號
    、並於42年12月4日申設水錶，有戶籍謄本、臺北市自來水
    事業處105年7月20日函、自來水裝置紀錄表可按（見原審第
    42、116至118頁），另依兩造所提照片觀之，系爭建物現僅
    存少部分磚造牆垣及瓦片屋頂，其屋頂內部則由上訴人以鋼
    架及石棉覆蓋（見原審卷第77至84頁），足見上訴人抗辯陳
    順於35年10月1日設本籍於該處前即已興建系爭房屋完畢，
    嗣經翻修為系爭建物等情，固堪採信，惟陳順興建系爭房屋
    並居住之事實，不能認上訴人已舉證其係有權占有系爭土地
    。
　⑵次查，上訴人抗辯：最初係由陳長挺二房陳媽登以下之陳標
    煇（即陳媽登之孫）、陳文賢、陳文炳、陳文皆、陳文秀（
    下合稱陳標煇等5人）、三房陳媽英以下之陳開元及四房陳
    順合以下之陳心匏於日據時期大正6年（即民國6年）1月8日
    登記為共有人，而各共有人在日據時期即劃定使用範圍，由
    三房子孫在系爭宗祠左側、二房子孫在宗祠後方及右邊、四
    房在宗祠部分右邊及外圍，各自占有使用共有土地，而存有
    默示分管契約云云（見本院卷第148頁），並提出974番地日
    據時期土地登記謄本、陳長挺繼承系統表為證（見原審卷第
    140至146頁、本院卷第95頁）。惟上訴人上開抗辯與其於原
    審陳稱：系爭房屋係伊祖父陳順為供伊曾祖母陳冬等家人居
    住，經全體共有人同意在974番地上所起造，並由伊父陳福
    能及伊繼承取得系爭房屋翻修之系爭建物所有權云云（見原
    審卷第14頁）；嗣則改稱：陳文皆或陳冬繼承974號番地所
    有權後，跟共有人有默示分管協議，由陳順興建系爭房屋云
    云（見原審卷第65頁）；又陳稱：與系爭建物相同門牌之臺
    北市○○街000巷00號宗祠（下稱系爭宗祠），係由陳氏祖先
    陳長挺公於清文宗甲寅咸豐4年（西元1854年）新建瓦厝開
    基建居，陳順於陳文皆或陳冬之授權下興建系爭房屋供家人
    居住云云（見原審卷第99頁背面、第99頁背面、第137頁背
    面），均不相同，且有關陳順究係經974番地之土地全體共
    有人同意，或經陳文皆或陳冬同意興建系爭房屋居住？究係
    974番地登記之二、三、四房共有人陳標煇等5人、陳開元、
    陳心匏明示劃定各房使用範圍，各自占有使用，抑或陳文皆
    或陳冬與其他共有人成立默示分管契約？其所言前後迥異，
    自難以其所提土地登記謄本、繼承系統表，認其已舉證974
    番地或734地號土地共有人有明示或默之分管契約。
　⑶又974番地於日據時期為訴外人陳標煇等5人與陳開元、陳心
    匏共有，有土地台帳及戶籍謄本可查（見原審卷第22頁、本
    院卷第175頁），然參酌陳家寅證稱：陳家開台祖先陳長挺
    遷居來台時，係約定成俗由陳清河、陳媽登、陳媽英及陳順
    合等四房子嗣在734地號土地附近居住，大房住延吉街與仁
    愛路4段交接處、二房居住北邊、三房居住南邊、三房的再
    北邊由四房居住等語（見本院卷第128至129頁），固與上訴
    人所提各房使用土地範圍大致位置圖約略相符（見本院卷第
    97頁），惟該位置圖僅能證明陳長挺子孫中二、三、四房親
    族各自住居於附近土地，此土地占有人於親等較近之其他親
    屬附近居住之事實，不能認係該占有人有權占有土地之正當
    權源。且陳家寅陳稱：伊在734地號土地上之系爭宗祠南邊
    有廂房，伊有土地有房子，祖先傳下來就這樣等語（見本院
    卷第129至130頁），然其就734地號土地有無分管契約存在
    ，係有利害關係，所言不能遽認與事實相符。況陳家寅所言
    ，係陳長挺之大房至四房即陳清河、陳媽登、陳媽英、陳順
    合子嗣劃分974番地各區域管理使用等情，與上訴人抗辯係
    由陳長挺二、三、四房子孫或974番地日據時期共有人陳標
    煇等5人與陳開元、陳心匏劃定使用範圍分管云云，亦迥然
    不同，陳家寅與上訴人所言，顯係事後附合974地號土地現
    占用情形，實難謂上訴人已舉證證明974番地之共有人已就
    該地之使用管理，明示或默示成立系爭分管契約。
　㈡被上訴人得請求上訴人拆除系爭地上物並將土地返還予被上
    訴人及共有人全體：
　⒈按所有人對於無權占有或侵奪其所有物者，得請求返還之。
    對於妨害其所有權者，得請求除去之。又各共有人對於第三
    人，得就共有物之全部為本於所有權之請求。但回復共有物
    之請求，僅得為共有人全體之利益為之。民法第767條第1項
    前段、中段、第821條分別定有明文。本件被上訴人為734地
    號土地共有人，為兩造所不爭。上訴人辯稱其本於系爭分管
    契約占有使用系爭土地，並非可採，已如前述，則上訴人所
    有系爭地上物占有系爭土地，自屬無權占有，依照前揭規定
    ，被上訴人請求上訴人將系爭地上物拆除，並將土地返還予
    被上訴人及其他共有人全體，即屬有據。
　⒉上訴人雖辯稱：734地號土地位於都市更新區域，被上訴人就
    734地號土地復已提起分割訴訟，經第一審法院判決准予變
    價分割，被上訴人竟提本件拆屋還地訴訟，且僅請求拆除系
    爭建物之一部，將來強制執行恐有困難，乃屬權利濫用云云
    。惟按民法第148條第1項係規定行使權利，不得以損害他人
    為主要目的，若當事人行使權利，雖足使他人喪失利益，而
    苟非以損害他人為主要目的，即不在該條所定範圍之內 (最
    高法院45年台上字第105號判例參照) 。被上訴人為734地號
    土地共有人，其訴請無權占有該地其中系爭土地之上訴人拆
    除地上物並返還土地予共有人全體，得以維護提昇734地號
    土地交易價值，顯非以損害他人為其主要目的，此不因734
    地號土地位在都市更新區域而不同。而被上訴人另案訴請裁
    判分割734地號土地，經原法院104年度重訴字第1330號決判
    准予變價分割，有民事判決存卷可參（見原審卷第47至53頁
    ），惟業據當事人提起上訴，現由本院105年度重上字第579
    號審理中，有案件查詢資料可考（見本院卷第263頁），該
    案既未經判決確定，尚不生終止該土地共有關係效力，且上
    訴人所有系爭地上物係無權占有734地號土地，業如前述，
    其於法律上即無應受保護之正當利益，自難認被上訴人訴請
    拆除系爭地上物有何權利濫用可言。又上訴人所有系爭建物
    占用734地號土地面積66平方公尺，被上訴人僅就其中9平方
    公尺之系爭土地上物，請求排除侵害及返還共有物，而審諸
    系爭建物照片及被上訴人所陳系爭地上物之位置（見原審卷
    第81、84頁、本院卷第91頁），可知系爭地上物實為系爭建
    物屋頂之一隅，且屋頂下並無支撐，則若欲拆除，須具備相
    當技術，惟此僅為執行技術問題，亦不能據此認定被上訴人
    行使權利係以損害他人為主要目的。準此，上訴人辯稱被上
    訴人權利濫用，即不足取。
　⒊至上訴人辯稱其已取得734地號土地應有部分而為該土地共有
    人等語，固有所有權狀及土地登記謄本可證（見本院卷第25
    1、379頁），惟上訴人既無法舉證證明該地共有人間有分管
    契約存在，其是否取得該地應有部分而成為共有人，與本件
    判斷結果並無影響，附此指明。
五、綜上所述，被上訴人依民法第767條第1項前、中段、第821
    條規定，請求上訴人拆除系爭地上物，並將系爭土地返還予
    伊及其他全體共有人，核屬正當，應予准許。從而，原審為
    上訴人敗訴之判決，並無不合。上訴論旨指摘原判決不當，
    求予廢棄改判，為無理由，應駁回其上訴。
六、本件事證已臻明確，兩造其餘之攻擊或防禦方法及所用之證
    據，經本院斟酌後，認為均不足以影響本判決之結果，爰不
    逐一論列，附此敘明。
七、據上論結，本件上訴為無理由。依民事訴訟法第449條第1項
    、第78條，判決如主文。
中　　華　　民　　國　　109 　年　　4 　　月　　28　　日
                    民事第二十四庭
                        審判長法  官  周舒雁
                              法  官  沈佳宜
                              法  官  周群翔
正本係照原本作成。
如不服本判決，應於收受送達後20日內向本院提出上訴書狀，其
未表明上訴理由者，應於提出上訴後20日內向本院補提理由書狀
（均須按他造當事人之人數附繕本）上訴時應提出委任律師或具
有律師資格之人之委任狀；委任有律師資格者，另應附具律師資
格證書及釋明委任人與受任人有民事訴訟法第466 條之1第1項但
書或第2項（詳附註）所定關係之釋明文書影本。如委任律師提
起上訴者，應一併繳納上訴審裁判費。
中　　華　　民　　國　　109 　年　　4 　　月　　28　　日

    　　　　　　　　　　　　　書記官  秦千瑜
附註：
民事訴訟法第466條之1（第1項、第2項）：
對於第二審判決上訴，上訴人應委任律師為訴訟代理人。但上訴
人或其法定代理人具有律師資格者，不在此限。
上訴人之配偶、三親等內之血親、二親等內之姻親，或上訴人為
法人、中央或地方機關時，其所屬專任人員具有律師資格並經法
院認為適當者，亦得為第三審訴訟代理人。